【裁判字號】    98,上,271
【裁判日期】    980721
【裁判案由】    拆遷受電室等
【裁判全文】
臺灣高等法院民事判決                   98年度上字第271號
上  訴  人  喬安娜服飾實業有限公司
法定代理人  乙○○
被  上訴人  臺灣電力股份有限公司台北營業處
法定代理人  甲○○
訴訟代理人  彭國能律師
上列當事人間因拆遷受電室等事件，上訴人對於中華民國98年1
月14日臺灣臺北地方法院97年度建字第3048號第一審判決提起上
訴，本院於98年7月7日言詞辯論終結，判決如下：
  主  文
上訴駁回。
第二審訴訟費用由上訴人負擔。
  事實及理由
一、上訴人起訴主張：上訴人於民國（下同）75年9月17日經由
    法院拍賣程序買受門牌號碼臺北市○○區○○路52巷26號地
    下1樓建物（下稱系爭建物）與其基地8分之1之應有部分。
    嗣經查閱產權資料，始知系爭建物內如原判決附圖（下稱附
    圖）所示之空間（下稱系爭受電室），自66年9月起即遭被
    上訴人占用作為配電室以供本棟建築物（下稱系爭大樓）所
    有住戶及鄰近房屋供電之用。雖被上訴人占用系爭受電室係
    經原始起造人即訴外人孔正揚事前同意，並成立使用借貸關
    係（下稱系爭契約），惟系爭契約僅具有債之效力，應僅存
    在於被上訴人與孔正揚間，而不必然拘束上訴人。又被上訴
    人亦曾表明祇要系爭大樓全體住戶能提供法定空地供其拆遷
    ，被上訴人亦可配合辦理，足證系爭受電室並非僅能設置於
    上訴人所有之建物內，是本件公共利益並未優先於上訴人之
    所有權。復以上訴人取得系爭建物時，公寓大廈管理條例尚
    未公布施行，故本件亦無適用該條例之餘地。再者，系爭受
    電室致上訴人在使用室內其他空間時悶熱難耐，每當颱風季
    節或雷陣雨侵襲時，常因地面排水溝來不及排水而傾洩至系
    爭受電室，造成室內空氣與環境之污染惡臭，加上受電室有
    高壓電設備，亦因淹水導、漏電而嚴重危及人身安全，是上
    訴人得依民法第767條之規定，請求被上訴人將系爭受電室
    拆遷至系爭大樓1樓之法定空地上；又被上訴人無權占用系
    爭受電室係作為營業之用而獲有不當利益，上訴人自得依民
    法第179條規定，請求被上訴人自75年9月17日起至實際遷移
    日止，按月補償上訴人新臺幣（下同）2,500元等情。原審
    為上訴人全部敗訴之判決，上訴人不服，提起上訴，並於本
    院聲明：(一)原判決廢棄；(二)上開廢棄部分被上訴人應將占用
    上訴人所有之系爭受電室（如附圖）拆遷移至1樓之法定空
    地上（如附圖），並應自75年9月17日起算至實際遷移之日
    止，給付上訴人每月2,500元整；(三)第一、二審訴訟費用均
    由被上訴人負擔。
二、被上訴人則以：系爭受電室係於65年間，因應新建大樓同批
    建物上用電戶之需，由起造人孔正揚向被上訴人提出用電申
    請並開具聲明書，同意提供地下室14.7平方公尺面積土地，
    供被上訴人無償永久作為配電室使用。孔正揚於提出配電設
    備配置圖供被上訴人審查後，亦自行完成相關土木工程，再
    由被上訴人將相關配電設備置入其內，今整體用電關係並未
    改變，且上訴人於75年購入系爭建物時，就其上已裝置配電
    設備之事，本已知悉，依大法官釋字第349號解釋，上訴人
    自應繼受原所有權人同意供配電設備使用之法律關係，是被
    上訴人並非無權占有。又系爭配電室之設置係依建築法第1
    條、第97條，及依電業法第59條第1項所制訂之臺灣電力公
    司營業規則第44條第1項、第42條第1項之規定所設置，上開
    法律相較於民法，乃屬特別法，自應優先適用，是被上訴人
    占用系爭受電室本有其法律上原因，縱使所有權人有所變更
    ，亦不受影響。復按民法第148條第1項規定，權利之行使不
    得違反公共利益，或以損害他人為主要目的，行使權利應以
    公共利益為最高指導原則，且權利之行使自應就其所能取得
    之利益，與他人及國家社會因其權利行使所受之損失，比較
    衡量以為決定，今上訴人請求之內容影響系爭大樓住戶之用
    電權利，而本身所能取得之利益亦極為有限，其權利之行使
    ，恐有濫用之嫌。再者，系爭大樓為鋼筋混泥土造之地下1
    層、地上7層，共計8戶之建築物，於65年取得建造執照及使
    用執照，乃屬公寓大廈管理條例第3條第1款之公寓大廈，有
    該條例之適用；系爭受電室於建築時，既經起造人孔正揚配
    置於系爭大樓地下室，其後將之讓與他人，依公寓大廈管理
    條例第3條、第7條第5款及第24條第1項規定，應認原所有權
    人於出售時，有與該他人就地下室配電設備占用部分約定共
    用之意思，而依公寓大廈管理條例第55條第1、2項及第60條
    等規定，益徵被上訴人基於業務上之必要本得無償使用該共
    用部分或約定共用部分，被上訴人並非無權占用。是系爭受
    電室占用部分雖為上訴人所有，但屬系爭大樓約定共用部分
    ，依上開規定，系爭受電室及設備之拆除應依區分所有權人
    會議決議為之，上訴人在未獲得區分所有權人會議同意前，
    不得單獨請求被上訴人將之拆遷。末以，相當於租金不當得
    利返還請求權時效僅為5年，是上訴人自75年至92年間之請
    求權已罹於時效等語，資為抗辯，並於本院聲明：(一)上訴駁
    回；(二)第一、二審訴訟費用由上訴人負擔。
三、兩造不爭之事實：
    (一)上訴人於75年9月17日經由法院拍賣程序買受系爭建物及
      其基地8分之1之應有部分，系爭建物內設有系爭受電室，
      自66年9月起即為被上訴人占用作為配電室使用，以供系
      爭大樓所有住戶及鄰近房屋供電之用。
    (二)訴外人即系爭大樓原始起造人之一孔正揚曾於65、66年間
      提供如附圖所示範圍向被上訴人申請設置供電設備。
四、兩造爭執要旨：本件爭執要旨乃在於被上訴人是否無權占有
    系爭受電室應拆遷並賠償損害？茲說明如次：
    被上訴人使用系爭受電室有法律上原因，並非無權占有，無
    庸拆遷並賠償損害：
    1.按公寓大廈係指構造上或使用上或在建築執照設計圖樣標
      有明確界線，得區分為數部分之建築物及其基地。又觀之
      公寓大廈管理條例之立法目的係為加強公寓大廈之管理維
      護，提昇居住品質。且本條例施行前已取得建造執照之公
      寓大廈，其區分所有權人應依第25條第4項規定，互推1人
      為召集人，並召開第1次區分所有權人會議，成立管理委
      員會或推選管理負責人，並向直轄市、縣（市）主管機關
      報備。前項公寓大廈於區分所有權人會議訂定規約前，以
      第60條規約範本視為規約。但得不受第7條各款不得為約
      定專用部分之限制。對第1項未成立管理組織並報備之公
      寓大廈，直轄市、縣（市）主管機關得分期、分區、分類
      （按樓高或使用之不同等分類）擬定計畫，輔導召開區分
      所有權人會議成立管理委員會或推選管理負責人，並向直
      轄市、縣（市）主管機關報備。公寓大廈管理條例第3條
      第1款、第1條、第55條分別定有明文，是凡符合公寓大廈
      管理條例所定公寓大廈要件者，於公寓大廈管理條例施行
      後，除該條例有不適用之明文外，亦應有其適用。查系爭
      大樓為鋼筋混泥土造之地下1層、地上7層建物，共分為8
      戶之建築物，於64年、66年間取得建造執照與使用執照，
      迄今仍未成立管理組織並報備之事實，有系爭大廈建照執
      照與使用執照（見原審卷第50頁至第52頁）在卷可按，且
      為兩造所不爭執，是系爭大樓構造上、使用上、建築執照
      設計圖樣均有明確界線，而得區分為數部分之建築物及其
      基地，屬公寓大廈管理條例所稱之公寓大廈，於公寓大廈
      管理條例施行後，除該條例有不適用之明文外，應仍有其
      適用。故上訴人主張其取得系爭建物時，公寓大廈管理條
      例尚未公布施行而無適用該條例餘地云云，自非可採。
    2.次按配電設備之設置依建築法之規定本屬必要設備，依建
      築法第一條規定：「為實施建築管理，以維護公共安全、
      公共交通、公共衛生及增進市容觀瞻，特製定本法」，為
      達公共利益與避免危害公安，勢必要對個人權利作若干限
      制，建築法第九十七條規定，有關建築技術規則由內政部
      定之，內政部爰訂定建築技術規則，該規則建築設備編第
      一章電氣設備第一節通則第一之一條規定：「建築物供電
      需要，建築師應在建築設計時，洽當地電業機關，決定需
      留設之配電場所及通道」。此係因民生供電具公益目的，
      為維護民眾用電權益，特要求於建築設計時，限制所有權
      人部分權利之行使，並應留設配電場所及通道供配置配電
      設備，避免住戶無法獲得供電。若建築師未於建築施工設
      計圖，預留該等空間及場所，勢將無法通過建築主管機關
      審核，亦無法獲得建築執照及使用執照之核發。職是之故
      ，建築師依法留設之配電場所，係供電力事業合法設置配
      電設備供住戶用電所需，屬公法上之義務（而非私法上之
      使用借貸關係），被上訴人依法自屬有權使用。
    3.另電業法第59條第1項規定，電業擬定或修正營業規則、
      電價及各種收費標準費率，應送經地方主管機關或其事業
      所屬機關加具意見，被上訴人公司依此訂有「台灣電力公
      司營業規則」，並經中央主管機關經濟部核准後公布施行
      。該規則第44條第1項規定：「建築物於建築設計時，建
      築師或用戶與本公司當地區營業處洽妥應留設之配電場所
      及通道，並於建築主管機關審查之建築設計圖內標明」；
      第42條第1項復規定：「新增設用戶基於用電需要，有下
      列情形之一者，應於其建築基地或建築物內設置適當之配
      電場所及通道，俾裝設供電設備，如未設置，本公司得拒
      絕供電」。再次確認設置配電場所之合法性，被上訴人當
      初既係依建管機關核准之施工設計圖，合法使用該預留場
      所，現該設計圖既未變更，縱土地所有權人有所變更，亦
      不影響使用該場所之合法性。
    4.又系爭受電室係系爭大樓起造人之一孔正揚，於65、66年
      間提供系爭建物地下室如原審判決附圖所示之範圍，向被
      上訴人申請設置供電設備，且就系爭受電室設置於地下室
      乙節，亦應為其餘起造人所同意，是堪認系爭大樓原區分
      所有權人有將系爭受電室範圍約定為共用部分之意思。嗣
      後區分所有權標的雖經轉讓，然觀之電力之使用乃現今日
      常生活所不可或缺，而公寓大廈供電設備必須有放置空間
      ，且供電設備放置位置通常為地下室，故買受地下室者，
      其買賣價金往往較其他樓層為低，而經由法院拍賣程序之
      不動產價格更較市價為低，此均為眾所週知之事實。參以
      上訴人於75年9月17 日經由法院拍賣程序買受系爭建物及
      其基地8分之1之應有部分，且上訴人亦自承於75年底知悉
      有系爭受電室之存在，當時亦認為有受電室很正常，其買
      受系爭建物後，係作為倉庫使用等語（見原審卷第70頁反
      面），是上訴人於拍得系爭建物時，就系爭大樓地下室有
      受電室乙節，亦屬可得而知，參酌公寓大廈管理條例第24
      條規定，關於系爭受電室為約定共用部分，自應拘束上訴
      人。系爭受電室占用範圍既屬約定共用部分，依公寓大廈
      管理條例第9條第2項、第11條規定，其使用應依其設置之
      目的及通常使用之方法為之，於系爭建物重建以外之情形
      拆除時，應依區分所有權人會議之決議為之，是上訴人於
      未獲得區分所有權人會議同意變更「約定共用」性質前，
      亦不得請求被上訴人將系爭受電室內配電設備遷出。再者
      ，系爭建物屬於公寓大廈管理條例施行前已取得建造執照
      之建物且無規約，依公寓大廈管理條例第55條第1項、第2
      項規定在規定訂定前以第60條規約範本為規約，再依內政
      部於92年11月11日以台內營字第0920090015號函訂定之公
      寓大廈規約範本第2條第5款明定，電力公司基於業務上之
      必要得無償使用該共用部分或約定共用部分等語，是被上
      訴人縱為無償使用亦屬合於法令規定，並非無權占用，亦
      與不當得利要件有間。
    5.上訴人另主張受電設備影響上訴人居家安全暨有違誠信原
      則，應拆遷並賠償損害云云，惟查：
      (1)按權利之行使，不得違反公共利益，或以損害他人為主
        要目的，民法第148 條第1 項定有明文；而是否以損害
        他人為目的，應就權利人因權利行使所能取得之利益，
        與他人及國家社會因其權利行使所受之損失，比較衡量
        以定之，倘其權利之行使，自己所得利益極少而他人及
        國家社會所受之損失甚大者，非不得視為以損害他人為
        主要目的，此乃權利社會化之基本內涵所必然之解釋（
        最高法院71年度台上字第737號判例意旨參照）。
      (2)查電力供應為公共事業，提供配電場所更是供電必然之
        永久性措施，世界各國皆然，而依建築法規定，為避免
        住戶無法獲得供電，配電室核屬建築之必要設備，本件
        系爭配電室，負責提供輸送電力與系爭公寓之住戶使用
        ，則若允許上訴人得依所有權之法律關係，請求被上訴
        人拆除系爭配電室，勢將造成系爭連棟公寓所有住戶均
        告斷電，生活失序，此遷出對於上訴人之利益本極有限
        ，惟對於系爭公寓住戶而言，損害至深且鉅，足見上訴
        人請求拆除上開供電設備，請求拆遷配電室，顯然違反
        公共利益揆諸，民法第148條規定，上訴人之主張顯屬
        無理由。
五、綜上所述，被上訴人所設置之系爭受電室，係經全體住戶約
    定其占用範圍共用部分，且基於建築法及電業法之規定，上
    訴人負有容忍之公法上之義務，系爭受電室並非違法無權占
    有上訴人之房地，其亦無不當得利之情事。從而上訴人求為
    判命被上訴人將系爭受電室遷移至1樓法定空地，並應自75
    年9月17日起至實際遷移之日止，給付上訴人每月2,500元，
    為無理由，不應准許，原審判決上訴人，核無不合，上訴論
    旨，仍執陳詞，斤斤指摘原判決不當，聲明廢棄改判，為無
    理由，應予駁回上訴。
六、本件事證已臻明確，兩造其餘之攻防方法，經審酌後，認與
    判決結果無影響，無庸逐一論述，併此敘明。
七、據上論結，本件上訴為無理由，依民事訴訟法第449條第1項
    、第78條，判決如主文。
中    華    民    國    98    年    7     月    21    日
                  民事第15庭
                      審判長法  官  林恩山
                            法  官  陳雅玲
                            法  官  郭松濤
正本係照原本作成。
如不服本判決，應於收受送達後20日內向本院提出上訴書狀，其
未表明上訴理由者，應於提出上訴後20日內向本院補提理由書狀
（均須按他造當事人之人數附繕本）上訴時應提出委任律師或具
有律師資格之人之委任狀；委任有律師資格者，另應附具律師資
格證書及釋明委任人與受任人有民事訴訟法第466條之1 第1項但
書或第2項（詳附註）所定關係之釋明文書影本。
中    華    民    國    98    年    7     月    21    日
                            書記官  方素珍
附註：
民事訴訟法第466條之1（第1項、第2項）：
對於第二審判決上訴，上訴人應委任律師為訴訟代理人。但上訴
人或其他法定代理人具有律師資格者，不在此限。
上訴人之配偶、三親等內之血親、二親等內之姻親，或上訴人為
法人、中央或地方機關時，其所屬專任人員具有律師資格並經法
院認為適當者，亦得為第三審訴訟代理人。


司法院資訊處製作；財團法人民間司法改革基金會備份。
